【裁判字號】    92,上易,7
【裁判日期】    920507
【裁判案由】    竊佔
【裁判全文】
臺灣高等法院花蓮分院刑事判決                        九十二年度上易字第七號
    上   訴   人  臺灣花蓮地方法院檢察署檢察官
    上訴人即被告  辛○○
    共        同
    選任  辯護人  戊○○律師
    被        告  乙○○
右上訴人因被告等竊佔案件，不服臺灣花蓮地方法院八十九年度易字第八七二號中華
民國九十一年十一月十三日第一審判決（起訴案號：臺灣花蓮地方法院檢察署八十九
年度偵字七二、二六一一號），提起上訴，本院判決如左：
    主  文
原判決關於庚○○、辛○○部分撤銷。
本件關於庚○○部分免訴。
辛○○無罪。
檢察官對丁○○、乙○○部分之上訴駁回。
    理  由
壹、撤銷部分（即被告庚○○、辛○○部分）：
  一本件公訴意旨略以：庚○○明知原判決附圖所示Ｂ部分土地（即起訴書附表二所
    示土地，面積共○．○一三六公頃）係花蓮縣政府所經管之公有土地，竟意圖為
    自己不法之所有，於民國（下同）八十一年某月間在該土地上興建鐵皮屋一棟而
    竊佔該土地；辛○○明知原判決附圖所示Ａ部分之土地（即起訴書附表一所示土
    地，面積共○．一六九二公頃）係花蓮縣政府及國有財產局所經管之公有土地，
    竟意圖為自己不法之利益，自八十八年十二月間起，夥同丁○○在該公有土地上
    整地鋪設水泥並興建鐵架建築物，規劃成市場攤位，出租予不知情之攤販，而竊
    佔該土地，因認庚○○、辛○○涉有刑法第三百二十條第二項之竊佔罪嫌云云。
  二按時效已經完成者，應諭知免訴之判決，刑事訴訟法第三百零二條第二款定有明
    文。又三年以上十年未滿有期徒刑者，其追訴權因十年不行使而消滅，刑法第八
    十條第一項定有明文。又刑法第三百二十條第二項之竊佔罪，為即成犯，於其竊
    佔行為完成時犯罪即成立，以後之繼續竊佔乃狀態之繼續，而非行為之繼續（六
    十六年度台上字第三一一八號判例參照）。查原判決附圖Ａ（即被告辛○○搭建
    棚架規劃市場攤位之土地）、Ｂ（即被告庚○○搭建鐵皮屋之土地）兩部分土地
    ，於五、六十年代，即由綽號「鴨母土」之李阿土（李宗松之父）占有使用，嗣
    後即轉讓與被告庚○○、黃照平兄弟占有使用，迄今已達數十年，被告庚○○所
    搭建如原判決附圖Ｂ（即起訴書附表(二)）所示之鐵皮屋與原來早年已坐落地上之
    鴨母寮面積相當等情，已經證人壬○○、丙○○、己○○、甲○○於原審審理時
    ，及壬○○、丙○○於本院受命法官調查時到庭明確證述在卷（見原審卷第第一
    一四至一一六頁、第一五七頁，本院卷第七三至七五頁），渠等所證情節且核與
    花蓮市公所派駐當地之重慶市場管理員歐陽黃於本院受命法官調查時到庭所證情
    節相符（見本院卷第五四至五七頁），卷內所附「協議書」亦記載黃照平與李宗
    松（李阿土之子）簽訂土地補償協議之日期為六十七年七月十九日（見偵查卷第
    二五頁），被告庚○○竊佔前開土地（包括原判決附圖Ａ、Ｂ兩部分土地）之期
    間顯然早已超過十年，依首揭說明，追訴時效已經消滅，自應為免訴之諭知。原
    審失察，遽對被告庚○○為有罪之判決，尚有未洽，本院自應予以撤銷改判。
  三又在他人竊佔土地完成以後始行買受，縱買受人明知該土地係他人係竊佔而得，
    仍貪其價廉而予以買受，亦祇能成立故買贓物罪，與收買動產之盜贓初無異致，
    不能謂其收買行為即為竊佔不動產，從而其收買後之處分贓物行為，亦無另成他
    罪之理（最高法院二十六年度渝上字第一五六○號判例參照）。查被告庚○○、
    辛○○辯稱：原判決附圖Ａ所示土地（即被告辛○○搭建棚架規劃市場攤位之土
    地），數十年來均係由被告庚○○占有作為種植檳榔、竹子及飼養魚、鴨使用，
    嗣後始於八十八年間因附近攤販之要求，而由被告庚○○提供被告辛○○整地規
    劃攤位供攤販使用等情，核與前述證人於原審審理時及本院調查時所證情節相符
    ，衡情確屬可信。依前揭說明，不論被告庚○○提供前開土地供被告辛○○規劃
    攤位使用，究係有償或係無償，均不得對被告辛○○論以竊佔罪名，原審失察，
    對被告辛○○論以竊佔罪名，即有未合，被告辛○○上訴意旨指摘原判決此部分
    為不當，即非無據，本院自應予以撤銷改判，諭知被告辛○○無罪之判決。至於
    被告辛○○自被告庚○○取得前開土地規劃市場攤位究係有償或無償，其行為是
    否觸犯故買或收受贓物罪名，因此部分事實未經檢察官起訴，本院不予審究，附
    此敘明。
貳、上訴駁回部分（即被告乙○○、丁○○部分）：
  一公訴意旨略以：辛○○意圖為自己不法之利益，於八十八年十二月間起，夥同丁○○共同在上開公有土地興建鐵架建築物，規劃成市場攤位。辛○○復將上開土
    地所規劃之南側攤位十個，交給丁○○抵付工程價款，丁○○取得上開攤位後，
    夥同知情之乙○○將其中四個攤位以四十四萬元之代價出售予不知情之鄭素娥，
    將其中三個攤位以三十四萬元之代價出售予余景妹，得款後朋分花用。因認丁○○、乙○○涉嫌與辛○○共犯刑法第三百二十條第二項竊佔罪云云。
  二訊據被告丁○○、乙○○均矢口否認其有公訴意旨所指犯行，被告丁○○並辯稱
    ：伊僅係於被告辛○○整地（舖設水泥）完成後，單純受僱於被告辛○○在現場
    搭建攤位棚架，嗣後因被告辛○○無力支付部分工程款，乃以十個攤位抵充部分
    工程款，伊不知該處係公有土地等語；被告乙○○則辯稱：伊係原住民，因重慶
    市場附近許多原住民流動攤販露天營業，飽受日曬雨淋之苦，適被告庚○○提供
    土地供被告辛○○在附近規劃攤位使用，伊乃受許多原住民之託，於被告辛○○
    整地（舖設水泥）完成後，向被告辛○○請求規劃部分攤位供原住民攤販使用，
    經被告辛○○慨然應允無償規劃原住民攤位區，由原住民攤販自行籌措經費搭建
    棚架使用，伊不知該處係公有土地等語。
  三查：被告丁○○所辯伊僅係單純受僱被告辛○○搭建攤位棚架一節，核與被告辛○○之供述並無齟齬，衡情應屬可信。被告受僱在現場搭建棚架，對雇主即被告
    辛○○取得土地之過程及是否有合法使用之權源，依一般經驗法則，未必會深入
    瞭解，被告丁○○所辯因嗣後被告辛○○無力支付部分工程款，故而提供十個攤
    位抵償部分工程款一節，與被告辛○○之供述亦悉相符合，且核與常情不相違背
    ，所辯伊無竊佔公有土地之犯意一節，衡情亦非不可採信。另被告乙○○所辯伊
    見被告庚○○提供土地供被告辛○○整地規劃市場攤位，於被告辛○○整地完成
    後，始要求被告辛○○無償提供部分區域供附近原住民自行集資搭建棚架使用等
    情，核與被告辛○○所供情節相符，衡情被告乙○○對被告庚○○、辛○○取得
    土地之過程及權源亦未必知曉，所辯伊並無竊佔公有土地之犯意一節，亦非全無
    可採，本諸罪疑唯輕之原則，自不得遽以推測之詞認定被告丁○○、乙○○明知
    前開土地係屬公有土地而予以竊佔。檢察官上訴意旨略以：被告丁○○係在興建
    鐵皮屋之始，即與被告辛○○謀議於工程完工後，由被告辛○○劃出十個攤位供
    伊支配使用，顯然被告辛○○事前已經謀議，另被告乙○○見被告辛○○與被告
    丁○○共同興建鐵皮屋規劃攤位，有利可圖，亦於興建前與被告辛○○謀議劃分
    四十四個攤位供伊支配使用，均不能謂渠等不知情而與被告辛○○無犯意聯絡云
    云。惟查：原判決附圖Ａ所示土地（即起訴書所指附表一土地）係由被告庚○○
    提供被告辛○○規劃市場攤位使用，並非被告辛○○所竊佔，已如前述，被告丁○○、乙○○已無與被告辛○○共犯竊佔罪之餘地。況檢察官上訴意旨以被告丁○○、乙○○於攤位興建之始即參與規劃，顯見渠等有竊佔犯意一節，亦嫌推測
    。此外，本院復查無其他積極證據，足以證明被告丁○○、乙○○有公訴意旨所
    指之竊佔犯行，原審就被告丁○○、乙○○部分為無罪之諭知，核無不當，檢察
    官上訴意旨仍執前詞指摘原判決不當，為無理由，應予駁回。
參、被告辛○○部分經合法傳喚，無正當之理由不到庭，爰不待其陳述，逕行判決。
肆、據上論斷，應依刑事訴訟法第三百七十一條、第三百六十八條、第三百六十九條
    第一項前段、第三百六十四條、第三百零一條第一項、第三百零二條第二款，判
    決如主文。
本案經檢察官李土城到庭執行職務。
中      華      民      國    九十二    年      五      月      七      日
                                    審判長法官  謝  志  揚
                                          法官  蔣  有  木
                                          法官  何  方  興
右正本證明與原本無異。
本件不得上訴。
                                        書記官  劉  妙  娘
中      華      民      國    九十二    年      五      月      七      日


司法院資訊處製作；財團法人民間司法改革基金會備份。
